臺北高等行政法院判決　　　　　　　　　　　　　　　九十二年度訴字第四九○號
　　　　　　　　　　　　　　　.
　　原　　　告　甲○○
　　訴訟代理人　乙○○
　　被　　　告　財政部臺灣省北區國稅局
　　代　表　人　林吉昌（局長）
　　訴訟代理人　丙○○
右當事人間因贈與稅事件，原告不服財政部中華民國九十一年十二月五日台財訴字第
○九○○○七一一一五號訴願決定，提起行政訴訟。本院判決如左：
　　主  文
原告之訴駁回。
訴訟費用由原告負擔。
　　事  實
甲、事實概要：
    緣原告於民國（以下同）八十六年七月二十二日將其所有坐落臺北縣泰山鄉○○
    段○○段六二二地號土地（下稱系爭土地）乙筆，以新臺幣（以下同）三九、一
    六七、七○○元低於當年度該筆土地之公告現值四九、八○○、○○○元之價格
    ，讓售予第三人王義興，涉有以顯著不相當代價讓與財產，案經被告所屬新莊稽
    徵所查獲，乃以移轉標的之讓售價額與土地公告現值之差額，核定贈與總額為一
    ○、六三二、三○○元，贈與淨額為九、六三二、三○○元，贈與稅額一、六一
    五、七二一元。原告不服，申經復查結果，未獲變更，提起訴願，亦遭決定駁回
    ，遂向本院提起本件行政訴訟。
乙、兩造聲明：
　一、原告聲明：訴願決定、復查決定及原處分均撤銷。
　二、被告聲明：駁回原告之訴。
丙、兩造之爭點：原告出售系爭土地是否涉有以顯著不相當代價讓與財產之情事？
原告主張：
一、今整體國家經濟不景氣，房地產每況愈下持續低迷眾所皆知，泰山、新莊、五股
    的農地公告現值原本就高於市價許多，如政府若因低於公告現值的讓售案件而課
    以賣方贈與稅，實屬不合理，其原因如下。
二、不動產的買賣如能得好價格，賣方難道會平白甘願遭受損失嗎？原告與買方王義
    興非親非故若有贈與情事並不合理。另法拍案件常以低於公告現值二成、四成、
    六成拍定，甚且無法拍賣而停拍者比比皆是，今日之不景氣由可見一般。
三、一般土地買賣案件不論以高於或低於公告現值賣出，皆以當期土地公告現值申報
    ，原告難道有誤嗎？本讓售案於八十六年七月二十二日時申報之公告現值為每平
    方公尺二萬五千元，然因高於市價太多，地政機關即於九十年七月一日起連續調
    降土地公告現值三年。今九十二年元月的土地公告現值為每平方公尺一萬五千元
    ，若以此公告現值換算（一萬五千元乘以一九九二平方公尺）則為二九、八八○
    、○○○元，而本案的買賣價為三九、一六七、七○○元，兩相比較下，當時之
    賣價則高於今年之公告現值。今地政機關因當時之公告現值不符實情從善如流的
    據以調降四成（二萬五千元降為一萬五千元），是故，原告若當時不售出，至今
    就損失甚鉅。
四、緣本買賣案件始於八十六年七月二十二日，但政府之施政常會慢半拍，於九十年
    七月一日起才開始調降土地公告現值，顯已緩不濟急，是以人民的行事常會走在
    政府之先。故原告若執意以移轉時當期之土地公告現值為賣價，而無法處分該不
    動產致以因經濟壓力發生不幸，但低價讓售又得課徵贈與稅，無疑是雪上加霜，
    這就是政府造成民怨之一例。
五、 按「財產之移動具有左列各款情形之一者，以贈與論，依本法規定，課徵贈與
     稅‧‧‧」法雖有規定，但原告並非真正贈與，而是實際交易，卻被課與不符
     合實際之稅。
六、按本件訴訟的爭執主要是在對於土地買賣價格事實的認定，今有「八十八年執字
    第二三八○號月股」法院拍定行情價格可證（詳如附原告買賣及法拍拍定價格分
    析表，證明其當期公告土地現值相當，但讓受平均單價各不相同），足證其價格
    確實低於公告土地現值，是關於其他客觀交易資料。另依財政部九十一年十一月
    七日台財稅字第○九○○四五七○二九號令「土地買賣成交價低於公告土地現值
    ‧‧‧、法院拍定價格或其他客觀資料，證明市價確實低於公告土地現值，且其
    成交與市價相當者，免依遺產及贈與稅法第五條第二款規定課徵贈與稅」。顯見
    被告的行政處分其間即有相矛盾和違誤之處。
被告主張：
一、按「凡經常居住中華民國境內之中華民國國民，就其在中華民國境內或境外之財
    產為贈與者，應依本法規定，課徵贈與稅。」、「本法稱財產，指動產、不動產
    及其他一切有財產價值之權利。」及「財產之移動具有左列各款情形之一者，以
    贈與論，依本法規定，課徵贈與稅：‧‧‧以顯著不相當之代價，讓與財產，免
    除或承擔債務者，其差額部分。」為遺產及贈與稅法第三條第一項、第四條第一
    項及第五條第二款所明定。
二、本件系爭坐落泰山鄉○○段○○段六二二地號土地，原告於行政救濟各階段均主
    張今國家整體經濟不景氣，房地產每況愈下，持續低迷眾所皆知，泰山、新莊、
    五股的農地公告現值原本就高於市價許多，物件之買賣如能賣得好價格，賣方難
    道會平白甘願遭受損失嗎？民與買方王義興非親非故、非朋非友毫無關係，何來
    贈與！惟查土地公告現值之評定，業已考量該地實際狀況、地價動態及區段等因
    素，係以客觀之要件去衡量，原告僅以今國家整體經濟不景氣，房地產每況愈下
    ，持續低迷眾所皆知，泰山、新莊、五股的農地公告現值原本就高於市價許多，
    復之爭執，然其原告尚無法提出證據以實其說，又遺產及贈與稅法第五條第二款
    之規定並不限於親屬間之買賣始有其適用，該款之規定主要在對於有顯著不相當
    代價讓與財產之行為課徵贈與稅，即不管當事人間是否有贈與意思，是系爭坐落
    泰山鄉○○段○○段六二二地號土地之公告現值為四九、八○○、○○○元，為
    原告所不爭執，原告亦按公告現值申報土地增值稅，然原告係以三九、一六七、
    七○○元讓售予承買人王義興，其差額相差一○、六三二、三○○元達百分之二
    十點三五之比率，為以顯著不相當代價讓與財產，揆櫫首揭法條規定，原核定核
    課贈與總額為一○、六三二、三○○元，課稅贈與淨額為九、六三二、三○○元
    ，應納稅額一、六一五、七二一元，依法洵無違誤，請予維持。
三、至原告所持爭執之主張：如法拍案件以低於公告現值二成、四成、六成拍定，甚
    至無法拍賣的比比皆是，今日的經濟不景氣，由此可窺一般。本件買賣於八十六
    年七月二十二日時申報的公告現值為每平方公尺二五、○○○元，然卻因高於市
    價太多，地政機關即於九十年七月一日起降調公告現值為每平方公尺二○、一○
    ○元，若以此公告現值換算（20,100元×1,992面積）則為四○、○三九、二○
    ○元，而本物件的買賣價格三九、一六七、七○○元，因此兩相比較之下則相差
    無幾，又今年九十二年一月的土地公告現值為每平方公尺一五、○○○元，若以
    此公告現值換算則為二九、八八○、○○○元，而本案的買賣價格三九、一六七
    、七○○元，兩相比較下，當時之賣價則高於今年之公告現值等語乙節，經查土
    地稅法第三十條第一項第五款規定，其申報移轉現值之審核標準係以拍定之價格
    為準。另本件原告係於八十六年七月二十二日將其所有坐落泰山鄉○○段○○段
    六二二地號土地乙筆以三九、一六七、七○○元讓售予其承買人王義興，當時該
    系爭土地公告現值計為四九、八○○、○○○元，本件原核定衡量是否有以顯著
    不相當代價讓與財產，係用交易當時時點之土地公告現值與讓售金額，依客觀交
    易行為時之因素為考量，且其原告之交易係發生於八十六年七月二十二日，非在
    九十年七月間，亦非在九十二年一月，原告所提以地政機關九十年七月一日調降
    公告現值為每平方公尺二○、一○○元，九十二年一月土地公告現值為每平方公
    尺一五、○○○元，來衡量將近四年前原告所出售系爭土地之售價，其基礎並不
    一致，尚無法加以相比較；且原告即認同於九十年七月一日及九十二年一月系爭
    土地之公告現值，而不認同讓予土地時之公告現值，其間即有互相矛盾之處，是
    所訴顯為推卸之詞，洵無足採，並予陳明。
四、原告所提出之法院拍賣價格，係在西元二○○○年十月二十五日出刊，其期間實
    不相當，原告不可能在出售完之後，獲得資訊而來決定他所出價格的資料並主張
    出售價格是相當，且期間有差異。另拍賣標的有抵押權是四千六百八十萬元，依
    銀行立場是不可能設定足額的抵押權，用八成換算的話，也有五千八百五十萬元
    的價值才有可能設定這麼高的抵押權，另拍賣是在二年後的，而二年後的期間之
    價格是不能比較的。
五、綜上論述：原核定及所為復查、訴願決定並無違誤，請准如答辯之聲明判決。
　　理  由
一、「財產之移動具有左列各款情形之一者，以贈與論，依本法規定，課徵贈與稅：
    一、‧‧‧二、以顯著不相當之代價，讓與財產，免除或承擔債務者，其差額部
    分。」及「遺產及贈與財產價值之計算，以被繼承人死亡時或贈與人贈與時之時
    價為準。第一項所稱時價，土地以公告土地現值或評定標準價格為準；房屋以評
    定標準價格為準。」分別為遺產及贈與稅法第五條第二款及第十條第一項前段、
    第三項所明定。又按「土地買賣成交價低於公告土地現值，如納稅義務人能提供
    附近相同或類似用地，於相當期間內之買賣價格、法院拍定價格或其他客觀資料
    ，證明市價確實低於公告土地現值，且其成交與市價相當者，免依遺產及贈與稅
    法第五條第二款規定課徵贈與稅」財政部九十一年十一月七日台財稅字第○九○
    ○四五七○二九號函釋有案，經核與稅法相關規定無違，應予適用。
二、本件原告於八十六年七月二十二日將其所有系爭土地以三九、一六七、七○○元
    低於當年度該筆土地之公告現值四九、八○○、○○○元之價格，讓售予第三人
    王義興，涉有以顯著不相當代價讓與財產，案經被告所屬新莊稽徵所查獲，乃以
    移轉標的之讓售價額與土地公告現值之差額，核定贈與總額為一○、六三二、三
    ○○元，贈與淨額為九、六三二、三○○元，贈與稅額一、六一五、七二一元。
    原告不服，主張如事實欄所載。本件所需審究者為是否涉有以顯著不相當代價讓
    與財產之情事？
三、原告雖主張今國家整體經濟不景氣，房地產每況愈下，持續低迷眾所皆知，泰山
    、新莊、五股的農地公告現值原本就高於市價許多，如政府若因低於公告現值的
    買賣案件而課以賣方贈與稅，誠屬不合理云云，惟查，「直轄市或縣（市）政府
    ，應經常調查其地價動態，繪製地價區段圖並估計區段地價後，提經地價評議委
    員會評定，據以編製土地現值表於每年七月一日公告，作為土地移轉時之申報土
    地移轉現值之參考；並作為主管機關審核土地移轉現值‧‧‧‧之依據」平均地
    權條例第四十六條定有明文。可見土地公告現值之評定，業已考量該地實際狀況
    、地價動態及區段等因素，係以客觀之要件衡量。原告僅以目前國家整體經濟不
    景氣，房地產每況愈下，持續低迷眾所皆知，泰山、新莊、五股的農地公告現值
    原本就高於市價許多據以爭執，惟並未就系爭地區農地八十六年即已跌價之事實
    舉證以實其說；另原告於本院審理中，雖提出板橋地方法院八十八年執字第二三
    八○號執行案件於八十九年八月三十一日拍賣泰山段三小段五八○地號農業區田
    地，每平方公尺拍定價格為一九、三○一元，足證其價格確實低於公告土地現值
    每平方公尺二五、○○○元，主張依財政部九十一年十一月七日台財稅字第○九
    ○○四五七○二九號函釋土地買賣成交價低於公告土地現值‧‧、法院拍定價格
    或其他客觀資料，證明市價確實低於公告土地現值，且其成交價與市價相當者，
    免依遺產及贈與稅法第五條第二款規定課徵贈與稅一節，惟查，原告所提出之分
    析表所載法院拍定日期係在八十九年八月三十一日，與本件移轉日期八十六年七
    月二十二日，相差時間長達三年之久，且二者土地所在位置相隔有一段距離，亦
    有原告提出之透明房訊第一○七期及地籍圖影本可參，自難認其成交價與市價相
    當，原告以上開財政部函釋主張應免課贈與稅，要無可採。
四、又遺產及贈與稅法第五條第二款之規定並不限於親屬間之買賣始有其適用，該款
    之規定對於有顯著不相當代價讓與財產之行為即視為贈與課徵贈與稅，並不以當
    事人間確有贈與意思為必要，原告主張其與買方王義興非親非故若有贈與情事並
    不合理云云，亦無可採。
五、末查，贈與財產價值之計算，以贈與人贈與時之時價為準。而所稱時價，土地以
    公告土地現值或評定標準價格為準，遺產及贈與稅法第十條第一項前段、第三項
    定有明文，另於土地稅法第三十條第一項第一、二款亦有相同之規定，惟該條項
    第五款另規定「經法院拍賣之土地，以拍定日當期之公告土地現值為準。但拍定
    價額低於公告土地現值者，以拍定價額為準」，係屬特別規定，本件土地買賣既
    非法院拍賣案件，並無該規定之適用，併此敘明。
六、從而，本件原處分將所查獲移轉標的之讓售價額與土地公告現值之差額，以贈與
    論課徵贈與稅，並無違誤，訴願決定予以維持，亦無不合，原告起訴意旨為無理
    由，應予駁回。
七、兩造其餘之主張陳述，核與上開結論不生影響，爰不予一一論述，附此敘明。
據上論結，本件原告之訴為無理由，爰依行政訴訟法第九十八條第三項前段，判決如
主文。
中　　　華　　　民　　　國　　九十三　　年　　　五　　　月　　　五　　　日
                        臺北高等行政法院第五庭
                                       審判長法官   張瓊文
                                             法官   劉介中
                                             法官   黃清光
右為正本係照原本作成。
如不服本判決，應於送達後二十日內，向本院提出上訴狀並表明上訴理由，如於本判
決宣示後送達前提起上訴者，應於判決送達後二十日內補提上訴理由書（須按他造人
數附繕本）。
中　　　華　　　民　　　國　　九十三　　年　　　五　　　月　　　五　　　日
            　　　　　　　　 　　  　      書記官   楊子鋒
